臺灣宜蘭地方法院刑事判決　　　　　　　99年度選訴字第15號
公　訴　人　臺灣宜蘭地方法院檢察署檢察官
被　　　告　林富美
選任辯護人　李秋銘律師
　　　　　　羅明宏律師
被　　　告　陳長義
選任辯護人　陳敬穆律師
　　　　　　郭美春律師
被　　　告　賴懷仁
選任辯護人　包漢銘律師
被　　　告　陳錦池
選任辯護人　林育鴻律師
被　　　告　林錫金
選任辯護人　黃憲男律師
被　　　告　林政宗
選任辯護人　李蒼棟律師
被　　　告　陳木桂
選任辯護人　柯士斌律師
　　　　　　林詠御律師
被　　　告　簡宏奇
選任辯護人　黃豪志律師
上列被告等因違反選舉罷免法案件，經檢察官提起公訴（99年度
選偵字第57號），本院判決如下：
    主  文
林富美共同犯公職人員選舉罷免法第一百條第一項之交付賄賂罪
，處有期徒刑伍年，褫奪公權捌年。預備交付之賄賂新臺幣貳佰
萬元與陳長義、賴懷仁連帶沒收之。
陳長義共同犯公職人員選舉罷免法第一百條第一項之交付賄賂罪
，處有期徒刑伍年，褫奪公權捌年。預備交付之賄賂新臺幣貳佰
萬元與林富美、賴懷仁連帶沒收之。
賴懷仁共同犯公職人員選舉罷免法第一百條第一項之交付賄賂罪
，處有期徒刑參年，褫奪公權伍年。預備交付之賄賂新臺幣貳佰
萬元與陳長義、林富美連帶沒收之。
陳錦池犯公職人員選舉罷免法第一百條第二項之期約賄賂罪，處
有期徒刑參年陸月，褫奪公權伍年。
林錫金犯公職人員選舉罷免法第一百條第二項之期約賄賂罪，處
有期徒刑參年陸月，褫奪公權伍年。
林政宗犯公職人員選舉罷免法第一百條第二項之期約賄賂罪，處
有期徒刑參年陸月，褫奪公權伍年。
陳木桂犯公職人員選舉罷免法第一百條第二項之收受賄賂罪，免
刑。扣案之賄款新臺幣壹佰萬元沒收。
簡宏奇犯公職人員選舉罷免法第一百條第二項之收受賄賂罪，免
刑。扣案之賄款新臺幣壹佰萬元沒收。
    犯 罪 事 實
一、林富美、陳長義、簡宏奇、陳木桂、陳錦池、林政宗、林錫
    金均為宜蘭縣選舉委員公告當選之宜蘭縣五結鄉民代表會第
    19屆鄉民代表，對上開鄉民代表會主席、副主席之選舉，均
    為有投票權之人，林富美、陳長義為能更上一層，冀求順利
    當選此屆五結鄉鄉民代表會之主席、副主席，竟與林富美之
    配偶賴懷仁共同基於對有投票權人期約及交付賄賂，而約其
    投票權為一定行使之犯意聯絡，由賴懷仁、陳長義於民國99
    年6月13日晚間，分別邀集陳木桂、陳錦池、林錫金、簡宏
    奇、林政宗至位於宜蘭縣礁溪鄉○○路○段218號「川湯溫
    泉養生館」聚會，席間，賴懷仁及陳長義拜託在場之陳木桂
    、陳錦池、林錫金、簡宏奇、林政宗等鄉民代表支持林富美
    、陳長義搭檔參選本屆五結鄉民代表會主席、副主席，並向
    在場之所有鄉民代表表示，若支持林富美、陳長義選主席、
    副主席，會支付每位代表每人新台幣（下同）100萬元作為
    對價，在場之代表均表示支持後，而約定、許諾投票權為一
    定之行使。賴懷仁、林富美進而於99年6月14日下午相偕至
    陳木桂位於宜蘭縣五結鄉○○路33巷30號住處，交付之前期
    約之對價100萬元，並由陳木桂予以收受，而約定、許諾為
    投票權之一定行使；賴懷仁另再於99年6月下旬之某日分別
    備妥100萬元至陳錦池位於宜蘭縣五結鄉○○路12號住處及
    林錫金位於宜蘭縣五結鄉○○路54之20號住處，分別欲交付
    之前期約之現金100萬元予陳錦池、林錫金，惟陳錦池及林
    錫金均以外面風聲查賄很緊為由，而婉拒收受。陳長義則於
    99年6月14或15日中午，在宜蘭縣五結鄉二結村學進國小側
    門路上，交付以紙袋裝妥之先前期約現金100萬元予簡宏奇
    ，經簡宏奇予以收受，而約定、許諾為投票權之一定行使。
    嗣陳木桂於取得上項賄款後，於翌日即將其中之50萬元持往
    縣議員林朝旺住處清償之前之欠款。旋於99年8月1日宜蘭縣
    五結鄉民代表會第19屆鄉民代表會主席、副主席之選舉，陳
    木桂、陳錦池、林錫金、簡宏奇、林政宗均依期約為投票權
    之一定行使，致使林富美及陳長義分別順利當選該屆之代表
    會主席及副主席。
二、案經臺灣宜蘭地方法院檢察署檢察官指揮法務部調查局宜蘭
    縣調查站偵查起訴。
    理  由
甲、程序方面：
一、
(一)被告陳長義部分：按被告以外之人於審判外之言詞或書面陳
    述，除法律有規定者外，不得作為證據，刑事訴訟法第159
    條第1項定有明文。查證人陳木桂及A1於調查站警詢之陳述
    ，均屬於被告陳長義以外之人於審判外之陳述，被告陳長義
    及其選任辯護人並已否認上開陳述之證據能力，復無刑事訴
    訟法第159條之1至第159條之5例外得為證據之情形，則依上
    開法條規定，證人陳木桂及A1於調查站警詢之陳述，無證據
    能力。又證人除有未滿十六歲或因精神障礙，不解具結意義
    及效果者外，應命具結，刑事訴訟法第186條第1項定有明文
    ，查秘密證人A1於99年6月15日檢察官偵查中之陳述，並未
    具結，應認欠缺證據之適格而無證據能力。至於被告陳長義
    及其辯護人爭執共同被告陳木桂、簡宏奇於偵查中陳述無證
    據能力，因陳木桂及簡宏奇於該偵查中係以被告之身分應訊
    陳述，而非以證人身分作證，固雖未以證人之身分具結，惟
    本院於審理中已提供被告陳長義及其辯護人詰問證人合法調
    查證據之機會，且共同被告陳木桂、簡宏奇於偵查中之陳述
    並無顯不可信之情形，應認有證據能力。
(二)被告陳錦池部分：按被告以外之人於審判外之言詞或書面陳
    述，除法律有規定者外，不得作為證據，刑事訴訟法第159
    條第1項定有明文。查證人陳木桂、簡宏奇、陳長義、賴懷
    仁(99年8月18日之陳述)於調查站警詢之陳述，均屬於被告
    陳錦池以外之人於審判外之陳述，被告陳錦池及其選任辯護
    人並已否認上開陳述之證據能力，復無刑事訴訟法第159條
    之1至第159條之5例外得為證據之情形，則依上開法條規定
    ，證人陳木桂、簡宏奇、陳長義、賴懷仁(99年8月18日警詢
    )於調查站警詢之陳述，無證據能力。至於被告陳錦池及其
    辯護人爭執共同被告陳木桂、簡宏奇、陳長義於偵查中陳述
    無證據能力，因陳木桂、簡宏奇及陳長義於該偵查中係以被
    告之身分應訊陳述，而非以證人身分作證，固雖未以證人之
    身分具結，惟本院於審理中已提供被告陳錦池及其辯護人詰
    問證人合法調查證據之機會，且共同被告陳木桂、簡宏奇及
    陳長義於偵查中之陳述並無顯不可信之情形，應認有證據能
    力。
(三)被告林錫金部分：按被告以外之人於審判外之言詞或書面陳
    述，除法律有規定者外，不得作為證據，刑事訴訟法第159
    條第1項定有明文。查共同被告陳木桂於99年8月11、17日、
    共同被告賴懷仁於99年8月18日、共同被告陳長義於99年8月
    24日於調查站警詢之陳述，均屬於被告林錫金以外之人於審
    判外之陳述，被告林錫金及其選任辯護人並已否認上開陳述
    之證據能力，復無刑事訴訟法第159條之1至第159條之5例外
    得為證據之情形，則依上開法條規定，共同被告陳木桂於99
    年8月11、17日、共同被告賴懷仁於99年8月18日、共同被告
    陳長義於99年8月24日於調查站警詢之陳述，均無證據能力
    。
(四)被告林政宗部分：按被告以外之人於審判外之言詞或書面陳
    述，除法律有規定者外，不得作為證據，刑事訴訟法第159
    條第1項定有明文。查證人陳木桂、簡宏奇、陳長義於調查
    站警詢之陳述，均屬於被告林政宗以外之人於審判外之陳述
    ，被告林政宗及其選任辯護人並已否認上開陳述之證據能力
    ，復無刑事訴訟法第159條之1至第159條之5例外得為證據之
    情形，則依上開法條規定，證人陳木桂、簡宏奇、陳長義於
    調查站警詢之陳述，應認無證據能力。至於被告林政宗及其
    辯護人爭執共同被告陳木桂、簡宏奇、陳長義於偵查中陳述
    無證據能力，因陳木桂、簡宏奇及陳長義於該偵查中係以被
    告之身分應訊陳述，而非以證人身分作證，固雖未以證人之
    身分具結，惟本院於審理中已提供被告林政宗及其辯護人詰
    問證人合法調查證據之機會，且共同被告陳木桂、簡宏奇及
    陳長義於偵查中之陳述並無顯不可信之情形，應認有證據能
    力。
二、按被告以外之人於審判外之陳述，雖不符前4條之規定，而
    經當事人於審判程序同意作為證據，法院審酌該言詞陳述或
    書面陳述作成時之情況，認為適當者，亦得為證據，刑事訴
    訟法第159條之5第1項定有明文。本件除上述無證據能力之
    證據外，以下所引被告等人以外之人於審判外之書面或言詞
    陳述，被告等及其等選任辯護人於審判程序均同意作為證據
    ，本院審酌上開書面及言詞陳述作成時之情況，認適宜作為
    證據使用，均有證據能力，合先敘明。
乙、實體認定：
一、訊據被告陳木桂、簡宏奇對於前揭犯罪事實，均坦承不諱。
    被告賴懷仁對於前揭交付新臺幣100萬元予陳木桂收受，及
    分別持100萬元欲交付予被告陳錦池、林錫金，惟被告陳錦
    池及林錫金均以外面風聲查賄很緊為由，而婉拒收受等情，
    坦認不諱，惟否認有與被告林富美及陳長義共同期約交付賄
    賂之犯罪事實，辯稱：99年6月13日是因為剛當選，所以大
    家去礁溪川湯溫泉養生館聚一聚，並未談100萬元的事，伊
    在場只是說如有機會可否由伊太太林富美參選主席，在場代
    表大部分都說願意幫忙，原本陳長義及朋友均表示陳長義有
    意願參選主席，伊就跟陳長義說他以後還有機會，且陳長義
    與伊很熟，陳長義就說好，他願意擔任副主席，達成林富美
    選主席、陳長義選副主席的共識不是在川湯聚會那天，當天
    亦未談到錢的問題，拿錢給陳木桂時是伊一人前往，林富美
    並未前往，至於陳長義交付給簡宏奇之100萬元部分，與伊
    無關云云。被告林富美、陳長義否認有前揭共同期約交付賄
    賂之犯行，林富美辯稱：伊僅與其夫賴懷仁講過如有機會、
    有緣份的話可以競選代表會主席，賴懷仁與陳長義等人於99
    年6月13日前往礁溪川湯溫泉養生館之事，及賴懷仁前往交
    付100萬予陳木桂及要各交100萬元予陳錦池及林錫金之事，
    及陳長義交付予簡宏奇100萬元之事，伊均不知情，亦未與
    賴懷仁前往陳木桂住處送交100萬元云云；被告陳長義辯稱
    ：伊並未交付100萬元予簡宏奇，99年6月13日在川湯溫泉養
    生館只是拜託代表他們，並未向與會代表表示支持林富美及
    伊選主席及副主席，每位代表100萬元，是後來1、2天才確
    定林富美選主席，伊選副主席，期間並無談到支持的對價，
    賴懷仁交付100萬元予陳木桂之行為與伊無關，伊亦未交付
    簡宏奇100萬元作為支持伊選副主席之對價云云。被告陳錦
    池、陳錫金、林政宗均否認有前揭期約賄賂，而約其投票權
    為一定行使之犯行，被告陳錦池辯稱：伊到川湯溫泉養生館
    時已是酒醉，並聽未到賴懷仁說投票給林富美、陳長義可以
    得到100萬元，賴懷仁亦未至其住處欲交付100萬元云云。被
    告林錫金辯稱：伊支持林富美及陳長義並無對價關係，賴懷
    仁至其住處要送東西給伊，伊說不用，伊並未聽到賴懷仁說
    100萬元的事云云。被告林政宗辯稱：伊在川湯溫泉養生館
    並未聽到賴懷仁說支持林富美選主席、陳長義選副主席每人
    100萬元的話，伊支持陳長義是因伊與陳長義是好友，支持
    林富美係因陳長義拜託伊才支持云云。
二、經查：
(一)前揭被告賴懷仁、陳長義於99年6月13日晚間，分別邀集被
    告陳木桂、陳錦池、林錫金、簡宏奇、林政宗至位於宜蘭縣
    礁溪鄉○○路○段218號「川湯溫泉養生館」聚會，席間，
    被告賴懷仁及陳長義拜託在場之陳木桂、陳錦池、林錫金、
    簡宏奇、林政宗等鄉民代表支持林富美、陳長義搭檔參選本
    屆五結鄉民代表會主席、副主席，並向在場之所有鄉民代表
    表示，若支持林富美、陳長義選主席、副主席，會支付每位
    代表每人新台幣（下同）100萬元作為對價，在場之代表均
    表示支持，而約定、許諾投票權為一定之行使等情，業據證
    人陳木桂於偵查中證稱：當天到礁溪某飯店之人有伊、賴懷
    仁、陳長義、簡宏奇、林錫金、林政宗、陳錦池，那天泡茶
    時，賴懷仁說投票給林富美、陳長義2人會給伊等1人100萬
    元，並說那是他們2人配合的，至於他們資金如何分配，他
    們沒說，泡茶後，賴懷仁、林富美一起到伊住處家交付100
    萬等語綦詳(參見99選偵57卷第75至77頁偵訊筆錄)，核與證
    人陳木桂於本院審理中結證稱：伊收到的100萬元是賴懷仁
    交給伊的，大概是14或15日那一天，當天賴懷仁是開車到伊
    店內，當時伊太太李麗華也在店內，賴懷仁進入伊店內，當
    時拿一個壹包用報紙包的東西給伊，並跟伊說幫忙他太太，
    伊說好，賴懷仁先到，之後林富美才來，當時賴懷仁剛要走
    ，當時賴懷仁拿給伊的報紙包的東西，裡面是新台幣壹佰萬
    元，外面是用報紙包著，裡面有十疊是以麻繩綁成一綑，伊
    隔天拿錢出來時伊太太有看到，伊太太問伊，伊就跟伊太太
    說這些錢是賴懷仁拿給伊的，伊跟伊太太說要還五十萬元給
    林朝旺，其他的錢要如何用伊沒有跟伊太太說，伊有拿其中
    50萬還給林朝旺，99年6月13日當天晚上伊確實有去「川湯
    溫泉養生館」，至於當時泡茶的場所應該沒有法庭這麼大，
    類似辦公廳的樣子，有壹張辦公桌，應該是泡茶的桌子，現
    場的人有些人走來走去，不是一直坐著，在場的人有賴懷仁
    、陳錦池、林錫金、簡宏奇、林政宗、陳長義及伊，伊當時
    與賴懷仁坐在一起，好像附近是簡宏奇，期間的聚會，賴懷
    仁及陳長義有拜託在場的代表支持林富美、陳長義搭配競選
    主席、副主席，賴懷仁有向伊表示支持林富美及陳長義會給
    每人100萬元，99年6月14日下午賴懷仁、林富美有到伊住處
    拿用報紙包的十疊千元鈔，每疊十萬元，共100萬元給伊，
    伊於隔日下午有拿五疊千元鈔，每疊十萬元，共五十萬元到
    宜蘭縣五結鄉○○村○○路82巷6號還給林朝旺，賴懷仁、
    林富美拿100萬元給伊的時間，是99年6月14日，至於是下午
    2、3點或傍晚4、5點，時間伊記不起來，伊記得是下午，但
    伊可以確定伊拿錢還給林朝旺是收到錢後隔天等語相符(參
    見本院卷99選訴15（卷二）151-175頁審判筆錄)。亦核與證
    人李麗華於偵查中證稱：賴懷仁、林富美於99年6月12日選
    完後，不知道是14還15日中午、下午他們到伊家，賴懷仁拿
    用報紙包的東西給陳木桂，伊在遠處沒聽到他們說什麼，沒
    多久他們就走了。他們走後陳木桂跟伊說，林富美拿100萬
    元來，陳木桂沒說他們拿錢做什麼，但伊知道錢是要陳木桂
    在主席、副主席選舉時支持林富美，陳木桂收受這100萬元
    後跟伊說他之前欠林朝旺錢，還林朝旺50萬元，另外50萬元
    他如何處理伊不清楚。伊於調查站說是林富美拿報紙包的錢
    交給陳木桂是調查站問伊時，伊沒有想很清楚就回答，伊現
    在仔細再回想當天，是賴懷仁先進來，林富美再進來。是賴
    懷仁拿用報紙包的錢給陳木桂等語(參見99選他128卷36-39
    頁偵訊筆錄)及於本院審理中證稱：伊先生有因為主席選舉
    之事而收到新台幣一百萬元，當時好像是用報紙包著，是賴
    懷仁拿去伊家的，伊看到賴懷仁在外面走進來，把那包東西
    放在桌上，跟伊先生有交談，但是伊站在比較裡面沒有聽到
    ，之後林富美跟著進來，當時賴懷仁還沒離開，當天賴懷仁
    是開車到伊家，車子就停放在伊店門口，林富美應該有向伊
    先生問好，林富美也有跟伊問好，並寒暄家常，伊之前是說
    錢是林富美拿的，是因為林富美要競選主席，所以伊就認為
    錢是富美拿的，別人拿的伊也會說是富美拿的，因為是富美
    要當主席，所以伊就說富美，伊的意思是這樣，伊在調查站
    陳述，林富美有來伊家拿壹包錢，以報紙包著交給伊先生等
    語，是不對的，是林富美要當主席拿壹佰萬元，並不是說是
    林富美拿的，伊的意思是賴懷仁拿錢，當時調查員忽然這樣
    問伊，伊一時想不起來賴懷仁到底有沒有去，當天是賴懷仁
    先進來把錢放在桌上，之後林富美才進來，林富美進來後有
    來跟伊打招呼等語大致相符(參見本院卷99選訴15（卷二）1
    75-185頁審判筆錄)；且被告陳木桂確實自賴懷仁所交付之
    賄款中取出50萬元用以清償對林朝旺之欠款等情，亦經證人
    林朝旺於偵查中結證稱：99年6月15日下午2時許，陳木桂有
    至伊住處兼服務處找伊，他一個人開銀色休旅車到伊住處，
    他進來拿了一個紙袋給伊，紙袋內放有50萬元，說是要還伊
    的，後來他就走了，陳木桂在今年6月初，有向伊借50萬元
    等語在卷可佐(參見99選他112號卷第12-14頁偵訊筆錄)，並
    有該扣案之50萬元在卷可憑。再參以被告賴懷仁於偵查中及
    本院羈押庭訊問時，均坦認確實有交付陳木桂、林錫金、陳
    錦池3人各100萬元，但只有陳木桂有收，另外2人沒有收，
    林錫金、陳錦池說因外面風聲說要讓林富美當選無效，所以
    他們2人不敢收，伊就把錢拿回來，拿錢過去之前，是事前
    有拜託他們，答應了伊才拿錢過去等語(參見99選偵57號卷8
    8-91頁偵訊筆錄及本院99聲羈62號卷第6-9頁訊問筆錄)，及
    其於本院審理中證稱：伊是於99年6月14日下午約五、六時
    拿錢到陳木桂利澤路的住處給她，陳錦池部分，伊是隔了一
    段時間拿錢過去，伊要拿給他，但他不敢拿，林錫金部分，
    也是這樣，他也不敢拿，至於陳錦池、林錫金部分的時間應
    該是在99年6月底的時候，時間伊不是很確定等情(參見本院
    卷99選訴15號(卷二)第111頁審理筆錄)。足徵被告陳木桂之
    自白顯與事實相符，堪予採憑。另佐以陳長義於本院審理時
    復證稱：當天去川湯溫泉養生館在那邊喝茶，請求在場的代
    表支持伊競選副主席。當天賴懷仁也有在場，因為他是林富
    美的先生，他也是到場拜託代表支持林富美選主席，當時在
    場的代表有同意要支持伊與林富美，林富美他們負責林錫金
    、陳木桂、陳錦池，因為這3位代表他們比較熟；伊跟林政
    宗、簡宏奇比較熟，所以由伊負責等語(參見本院卷99選訴1
    5號（卷一)第23、24頁訊問筆錄）。綜上所示，可證於99年
    6月13日被告賴懷仁、陳長義在川湯溫泉養生館已當場向與
    會代表表示支持林富美選主席，陳長義選副主席，將交付每
    位代表100萬元之賄賂，並經在場之代表允諾為投票權之一
    定行使，應堪認定，而被告賴懷仁並非當屆之代表，其出席
    該次聚會，乃是代表其妻林富美出席，至屬明確；參以搭配
    參選正副主席之事非屬兒戲，搭配參選之人，理應於事前取
    得合意，並有意願，方可開始競選拉票尋求支持，凡事均需
    事前運籌帷幄，被告賴懷仁、林富美自承為結婚40年之夫妻
    ，就此重大之事，焉有置參選主席之林富美於不知之情境下
    ，私下運作；況前揭前往被告陳木桂住處送交100萬元時，
    係由被告賴懷仁與林富美相偕前往，足證被告賴懷仁、林富
    美及陳長義就在川湯溫泉養生館已當場向與會代表表示支持
    林富美選主席，陳長義選副主席，將交付每位代表100萬元
    之賄賂，並經在場之代表允諾為投票權之一定行使乙節，已
    事先有犯意之聯絡及行為之分擔，應堪認定。被告賴懷仁嗣
    後雖另辯稱僅伊一人前往陳木桂家送錢，林富美不知情云云
    ，林富美亦辯稱並未陪同前往陳木桂住處送錢，不知道川湯
    聚會之事云云，及被告賴懷仁嗣另改稱伊並未對陳錦池、林
    錫金及林政宗表示支持者將給付100萬元對價及陳長義不知
    伊有交付100萬元予陳木桂及欲交付100萬元予陳錦池及林錫
    金云云，應均屬迴護被告林富美、陳長義、陳錦池、林錫金
    及林政宗之詞，均不足採信；被告賴懷仁及陳長義辯稱：川
    湯溫泉養生會館聚會當天並未決定何人選主席及副主席云云
    ，亦不足採。至於證人陳木桂、李麗華於調查站及偵查中訊
    問時就被告賴懷仁、林富美前往其住處交付賄款之細節容有
    因時間久遠記憶不清，而與本院結證時所言有些許齟齬，惟
    其二人就有關證述交付賄款100萬元時係被告賴懷仁與林富
    美一同前往等情，均相符一致，是其證詞縱有些許細節上之
    齟齬，仍無礙於其二人偵查中陳述之憑信性。
(二)前揭賴懷仁、陳長義於99年6月13日晚間，分別邀集陳木桂
    、陳錦池、林錫金、簡宏奇、林政宗至位於宜蘭縣礁溪鄉○
    ○路○段218號「川湯溫泉養生館」聚會，席間，賴懷仁及
    陳長義拜託在場之陳木桂、陳錦池、林錫金、簡宏奇、林政
    宗等鄉民代表支持林富美、陳長義搭檔參選本屆五結鄉民代
    表會主席、副主席，並向在場之所有鄉民代表表示，若支持
    林富美、陳長義選主席、副主席，會支付每位代表每人新台
    幣（下同）100萬元，在場之代表均表示支持、沒問題，而
    約定、許諾投票權為一定之行使。陳長義則於99年6月14或1
    5日中午，在宜蘭縣五結鄉二結村學進國小側門路上，交付
    以紙袋裝妥之先前期約現金100萬元予簡宏奇，經簡宏奇予
    以收受，而約定、許諾為投票權之一定行使等情，業據證人
    簡宏奇於偵查中證稱：伊為第19屆五結鄉民代表，第19屆五
    結鄉民代表會主席、副主席選舉是在99年8月1日在五結鄉公
    所二樓代表會議事廳內舉行，伊有參加投票，主席投給林富
    美，副主席投給陳長義，此次代表會選舉，有人向伊買票，
    99年6月12日選完後隔天6月13日晚上，陳長義到伊住處對面
    的競選總部外面找伊，說有幾個代表要到礁溪那裡聚會一下
    ，叫伊一起去，伊就坐陳長義的車子一起去川湯溫泉養生館
    ，到場的有伊、陳長義、林錫金、陳木桂、林政宗、陳錦池
    、賴懷仁等共7人，伊等在那裡泡茶，賴懷仁拜託伊等支持
    林富美，陳長義也有拜託伊等支持他選副主席。賴懷仁告訴
    到場的幾個代表，假如伊等支持林富美、陳長義，會給伊等
    每人100萬元，伊等幾個代表也都支持說好沒問題，在那裡
    聚會的時間約半小時至1小時，之後大家就散會，陳長義載
    伊回家，之後是陳長義於99年6月13日聚會後1、2天的中午
    ，陳長義打電話給伊，叫伊去二結學進國小的側門那條路上
    拿錢，伊就過去，陳長義拿給伊100萬元，說那是陳長義及
    林富美二人給的錢，並叫伊在主席、副主席選舉時要投給他
    們，伊收錢時有說好，錢他是用紙袋包起來，裡面是千元紙
    鈔，10萬元1疊，共有10小疊，伊回家後有清點過，確實是1
    00萬元等語綦詳。(參見99選他128號卷46-49頁偵訊筆錄)核
    與證人簡宏奇於本院審理中結證稱：99年6月13日當天聚會
    賴懷仁講這條(指支持林富美及陳長義選正、副主席)，大家
    都瞭解，陳長義也有在場，陳長義是當天才跟伊說的，當時
    賴懷仁有說到這部分(指要給100萬元)，伊想大家都瞭解，
    陳長義13日那天也有說到100萬元，伊才有辦法跟他拿100萬
    元，當時在場的人應該都瞭解，在那期間，為了正副主席選
    舉的問題，應該大家都瞭解，且陳長義也有那樣拜託，陳長
    義拜託支持他選，陳長義交給伊100萬元那一天，以電話聯
    絡伊，14日或15日伊已經忘記了，伊騎機車從伊的競選總部
    到學進國小側門的小路上，沒有紅綠燈的話大約五、六分鐘
    即可到，當天是中午，賴懷仁說完這之後(指支持林富美、
    陳長義選正副主席100萬元)，在場的被告除林富美外，伊認
    為大家心裡都瞭解，當時坐在賴懷仁旁邊的有伊及陳木桂，
    另外一邊是陳錦池、林錫金，他們離比較遠一點，但他們應
    該都聽的到，而陳長義是走來走去，林政宗則是有時出去抽
    菸，當時賴懷仁說這句話之後林政宗有無說好，伊沒有注意
    ，但大家當天來這邊應該心裡都有瞭解，伊陳述在川湯溫泉
    養生館的時候，賴懷仁說會給支持林富美、陳長義的人每個
    人100萬元，在場的每位代表都瞭解，都瞭解的意思，當然
    就是說支持，伊認為在場的代表對於這100萬元應該都同意
    ，陳錦池到場時有喝酒的狀況，而林政宗也因抽菸來來去去
    ，但伊想來到這個場所，在場的人可能大家都有聽到，賴懷
    仁說一個人100萬元，是主席、副主席的搭配，一個人100萬
    元，林富美選主席、陳長義選副主席，因為伊與陳長義較熟
    ，與賴懷仁不熟，所以錢的部分就由陳長義拿給伊，賴懷仁
    說給每人100萬元，其他在場的五位代表大家都有聽到，當
    時並無代表表示反對的聲音，當時現場的代表大家以靜靜的
    默示表示同意等語相符(參見本卷99選訴15卷(0)000-000頁
    審理筆錄)。再參之被告陳長義於偵查中供稱：伊忘記是99
    年6月13日還是14日，伊等有到川湯溫泉養生館聊天、喝茶
    ，當天伊是載林政宗、簡宏奇一同前往，當天是伊與賴懷仁
    找其他代表一起過去那邊聊天，伊與簡宏奇並無仇恨、怨隙
    ，且是從小認識的鄰居，認識幾十年了等語(參見99選他128
    號卷第115頁偵訊筆錄)及伊在川湯溫泉養生館時，聽到現場
    代表說賴懷仁要支付支持的代表每人100萬元，但伊忘記是
    誰等語(參見99選偵57號卷第124-125頁偵訊筆錄)，顯見當
    時在川湯溫泉養生館被告賴懷仁確實就林富美與陳長義搭配
    競選正、副主席一事，有向在場與會之代表表示投票支持者
    將支付100萬元之對價，並為與會之代表理解且同意之事實
    ，應堪認定。且審酌被告陳長義與簡宏奇素無怨懟，二人自
    承又屬好友，若無其事，被告簡宏奇焉有無端捏造誣攀被告
    陳長義，且又陷己於收受賄賂罪名之理，足徵被告簡宏奇之
    自白應堪採信。矧被告陳長義於本院初次訊問時，亦坦承伊
    於99年6月13日晚間前往川湯溫泉養生會館，係請求在場的
    代表陳木桂、陳錦池、林錫金、簡宏奇、林政宗支持伊選副
    主席，賴懷仁係請求前往拜託代表支持林富美選主席等語(
    參見本院卷一第23頁筆錄)，核與被告賴懷仁於本院訊問供
    稱：伊在場只是說如有機會可否由伊太太林富美參選主席，
    在場代表大部分都說願意幫忙，原本陳長義及朋友均表示陳
    長義有意願參選主席，伊就跟陳長義說他以後還有機會，且
    陳長義與伊很熟，陳長義就說好，他願意擔任副主席等語(
    參見本院卷(一)第20頁筆錄)相符，且被告等人亦自承川湯
    溫泉養生館聚會現場，尚不如法庭大小之空間，參酌被告簡
    宏奇亦坦承有聽聞及允諾被告賴懷仁以100萬元期約賄選之
    事，及陳長義於偵查及本院亦均供稱當場有聽聞其他代表在
    講100萬元之事，且該次聚會既然是被告賴懷仁與陳長義邀
    約與會代表前往會商支持林富美及陳長義競選主席、副主席
    之事，焉有在場之與會代表陳錦池、林錫金及林政宗置身事
    外而未與聞之理？況如前所述，苟於川湯溫泉養生館，被告
    陳木桂、簡宏奇、陳錦池、林錫金及林政宗未與被告賴懷仁
    及陳長義達成代表會主席與副主席投票權為一定行使之期約
    ，被告賴懷仁為何於次日(14日)即前往陳木桂住處交付賄款
    100萬元，並隨即於6月下旬前往陳錦池及林錫金住處欲交付
    賄款各100萬元，而被告陳長義則即於翌日(14日)或次翌日(
    15日)交付簡宏奇100萬元之賄款？是被告賴懷仁、陳長義事
    後辯稱99年6月13日當天尚未決定何人選主席及副主席及與
    與會之代表達成期約云云，及被告陳長義否認有交付簡宏奇
    100萬元云云，尚不足採。另被告陳木桂於本院審理中雖另
    證稱：陳長義並未向伊提起欲交付金錢之事及未聽到賴懷仁
    向其他代表表示金錢之事等語，顯有悖於前揭事證，且核與
    證人簡宏奇所述不符，應屬事後記憶不清或礙於情誼之詞，
    仍無礙於被告林富美、賴懷仁、陳長義基於共同之犯意聯絡
    ，就該屆代表會主席及副主席之選舉與有投票權之被告陳木
    桂、簡宏奇、陳錦池、林錫金及林政宗為投票權之一定行使
    之期約，並進而交付賄賂之事實認定，不足採為對被告林富
    美、陳長義、陳錦池、林錫金及林政宗有利之認定。
(三)被告陳錦池、林錫金及林政宗雖均否認有前揭期約賄賂為投
    票權為一定行使之事實。
    1.被告陳錦池辯稱伊去川湯時已喝醉，未聽聞賴懷仁說支持
      林富美及陳長義選正副主席可得100萬元，賴懷仁並未前
      往伊住處欲交付100萬元賄款云云。然查被告陳錦池於調
      查站訊問時供稱：本次第19屆五結鄉民代表會主席、副主
      席選舉，伊投票給林富美、陳長義，日期是否為99年6月1
      3日我忘記了，伊記得是伊與賴懷仁在礁溪見面，是由宜
      蘭縣前副縣長林義剛當天晚上來伊家載伊，至礁溪某處去
      見賴懷仁，賴懷仁向伊表示如果可以的話，大家老朋友了
      再幫忙一下，伊當時理解是林富美要參選主席，賴懷仁在
      對伊示好，希望伊能支持林富美當選主席等語(參見99選
      他128號卷第51、52頁調查筆錄)，顯見被告陳錦池縱使於
      前往川湯溫泉養生館聚會前已有飲酒情形，應非至醉而達
      不能理解事物之程度，否則其焉能記憶當天是宜蘭縣前副
      縣長林義剛來伊家載伊，至礁溪某處去見賴懷仁，並能理
      解當時是林富美要參選主席，賴懷仁在對伊示好，希望伊
      能支持林富美當選主席？另參以證人林義剛於調查站訊問
      時證稱：99年6月13日伊至陳錦池羅東鎮○○路上的競選
      服務處拜訪恭喜他當選鄉民代表，陳錦池當時告訴伊有朋
      友找他去礁溪，他當時有喝酒不方便開車，所以叫伊開車
      載他去礁溪某春天飯店，店名伊不清楚，伊便開車依陳錦
      池告訴伊的地點載他去礁溪，至該飯店後，伊有看到林富
      美的配偶賴懷仁及陳長義在飯店外等他，伊向賴懷仁及陳
      長義恭喜他們當選鄉民代表，陳錦池下車後，賴懷仁、陳
      長義即帶陳錦池至飯店內，伊即開車離開等語(參見宜肅
      維字00000000000號調查卷第10頁調查筆錄)，顯見被告陳
      錦池當時應非至醉，否則當時如何猶能清楚要到何處赴約
      ，並能指示林義剛開車前往之地點？再參之前揭被告賴懷
      仁證稱是事前有拜託他們，答應了，伊才拿錢過去等語(
      參見本院99聲羈62號卷第7頁訊問筆錄)，及被告賴懷仁於
      本院審理中證稱：伊是於99年6月14日下午約五、六時拿
      錢到陳木桂利澤路的住處給他，陳錦池部分，伊是隔了一
      段時間拿錢過去，伊要拿給他，但他不敢拿，林錫金部分
      ，也是這樣，他也不敢拿，至於陳錦池、林錫金部分的時
      間應該是在九十九年六月底的時候，時間伊不是很確定等
      情(參見本院卷99選訴15號(卷二)第111頁審理筆錄)，及
      前揭證人簡宏奇證稱：賴懷仁說給每人100萬元，其他在
      場的五位代表大家都有聽到，當時並無代表表示反對的聲
      音，當時現場的代表大家均表示同意等情，益徵被告陳錦
      池於99年6月13日在川湯溫泉養生館應已與被告賴懷仁、
      陳長義達成期約賄賂為投票權為一定之行使，應堪認定。
      被告賴懷仁事後改稱並未向被告陳錦池說錢的事情云云，
      應屬迴護被告陳錦池之詞，委無足採。至證人林義剛於本
      院審理中雖另證稱：因為當天伊看陳錦池喝醉，就說要載
      他前往礁溪等語，及被告陳長義於本院審理中另證稱陳錦
      池當時已酒醉等語，及證人黃界華於本院審理中結證稱：
      陳錦池愛喝酒，容易醉等語。惟查被告陳錦池應非已酒醉
      而達不能理解事物之程度，已如前述，且如其確係喝醉，
      理應在家休息，焉有再囑託林義剛載往礁溪川湯赴約之理
      ？另證人黃界華於本院審理中雖復證稱：選正副主席時，
      伊有在場，伊道賀完後本來就要離開了，但伊握手握到陳
      錦池時，陳錦池說代表主席他要選他自己，伊嚇一跳說怎
      麼變成這樣，伊跟陳錦池說不要這樣，以前大家都是好朋
      友，希望這次他幫助伊等這一邊等語，惟參照前揭說明，
      被告陳錦池已與被告賴懷仁、陳長義為期約賄賂為投票權
      之一定行使之約定，縱證人黃界華有於投票當再次請求支
      持，仍無礙於其先前之期約賄賂，是證人林義剛、黃界華
      上開證詞尚難據為被告陳錦池有利之證據。從而，綜上所
      述，被告陳錦池辯稱並未與被告賴懷仁、陳長義、林富美
      達成期約賄賂，且賴懷仁並未前往其住處欲交付100萬元
      云云，要屬卸責之詞，不足採信。
    2.被告林錫金辯稱：支持林富美、陳長義的行為並沒有對價
      關係，選舉後99年6月13日有去川湯溫泉養生館泡茶，那
      天是賴懷仁載伊、陳木桂去，伊當天也有看到陳長義、簡
      宏奇、林政宗，泡茶期間，賴懷仁並無講到要給支持的人
      100萬云云。惟查，被告林錫金於本院審理中供稱：賴懷
      仁到伊家的時候向伊拜託，並說要從車上拿東西，伊就跟
      他說不用，有可能是99年6月13日之後的一、二天，詳細
      日期伊不記得了等語(參見本院卷99選訴15（卷二）第329
      頁審判筆錄)，足徵被告賴懷仁前揭證稱是事前有拜託他
      們，答應了，伊才拿錢過去等語(參見本院99聲羈62號卷
      第7頁訊問筆錄)，及被告賴懷仁於本院審理中證稱：伊是
      於99年6月14日下午約五、六時拿錢到陳木桂利澤路的住
      處給她，陳錦池部分，伊是隔了一段時間拿錢過去，伊要
      拿給他，但他不敢拿，林錫金部分，也是這樣，他也不敢
      拿，至於陳錦池、林錫金部分的時間應該是在99年6月底
      的時候，時間伊不是很確定等情(參見本院卷99訴15號(卷
      二)第111頁審理筆錄)，應屬非虛。再參之前揭證人簡宏
      奇證稱：賴懷仁說給每人100萬元，其他在場的五位代表
      大家都有聽到，當時並無代表表示反對的聲音，當時現場
      的代表大家均表示同意等情，足證被告林錫金於99年6月1
      3日在川湯溫泉養生館應已與被告賴懷仁、陳長義達成期
      約賄賂為投票權為一定之行使之事實，應堪認定。被告賴
      懷仁事後改稱並未向被告林錫金說錢的事情云云，應屬迴
      護被告林錫金之詞，委無足採。
    3.被告林政宗辯稱：是陳長義找伊去的，當時他告訴伊是要
      去認識新當選的鄉民代表，接著就開車載伊一同前往川湯
      溫泉養生館，賴懷仁在上開聚會時，並無公然以100萬元
      做為代價，要求伊支持林富美，伊亦未聽到賴懷仁如此說
      ，伊主席投給林富美是陳長義拜託伊的云云。惟查被告林
      政宗於調查站訊問時供稱：川湯溫泉養生館聚會是陳長義
      找伊去的，當時陳長義告訴伊是要去認識新當選的鄉民代
      表，接著陳長義就開車載伊一同前往川湯溫泉養生館，伊
      到達川湯溫泉養生館時，陳長義就直接帶伊進去包廂，當
      時陳木桂、林錫金、簡宏奇及賴懷仁都有到場。陳長義當
      場表示希望由林富美來當主席，由他來當副主席，另外賴
      懷仁也表示希望讓林富美來當主席，我們在場所有代表都
      一致表示同意，然後就有人先離開川湯溫泉養生館等語(
      參見99選他128號卷第135頁調查筆錄)，再參照前揭被告
      賴懷仁、陳長義於本院陳述當時係向在場之代表拜託支持
      林富美選主席，陳長義選副主席之供詞，及證人簡宏奇前
      揭證稱：賴懷仁說給每人100萬元，其他在場的五位代表
      大家都有聽到，當時並無代表表示反對的聲音，當時現場
      的代表大家均表示同意等情，及證人陳長義證稱：伊在川
      湯溫泉養生館時，聽到現場代表說賴懷仁要支付支持的代
      表每人100萬元，但伊忘記是誰等語(參見99選偵57號卷第
      124-125頁偵訊筆錄)，及綜合前揭說明，足證被告林政宗
      於99年6月13日在川湯溫泉養生館應已與被告賴懷仁、陳
      長義達成期約賄賂為投票權為一定之行使之事實，應堪認
      定，被告林政宗辯稱未聽聞賴懷仁向與會代表說支持林富
      美、陳長義選正副主席將交付100萬元，亦未與賴懷仁、
      陳長義期約賄賂云云，不足採信。被告賴懷仁事後改稱並
      未向被告林政宗說錢的事情云云，被告陳長義辯稱未與林
      政宗期約賄賂云云，應屬迴護被告陳錦池之詞，亦均無足
      採。至證人黃適超於本院審理中僅證稱：伊有在代表投票
      之前要求林政宗倘若當選後，配合民進黨所推出的正副主
      席，當時林政宗沒有答應，因為他說他跟陳長義是好朋友
      ，所以這次無法配合等語，尚無法作為被告林政宗未與未
      與賴懷仁、陳長義期約賄賂之有利證明。
(四)1.證人即羅晨水泥廠業務經理許世華於本院審理中雖證稱：
      99年6月14日上午伊有與陳長義碰面，那一天是選舉完後
      ，因為伊業務經理都會去巡視工地，工地是在礁溪鄉四城
      ，該工地是陳長義蓋的，伊可以肯定當天伊有碰到陳長義
      ，並有對他恭賀，但不記得確切時間，因為工地的叫料都
      是由業主負責，一般伊公司人員不可能幫業主叫料，伊只
      記得大概在中午的前後有碰到陳長義，但不記得確切時間
      ，大約與他碰面半小時左右，送貨單上所記載之累積台數
      從10至17，上面記載的時間是11時08分23秒一直到13時01
      分28秒，一般伊的經驗來講業主都在工地，不然不會叫尾
      數等語，辯護人並提出99年6月14日上午7時47分11秒至13
      時01分28秒出廠由陳長義簽名之送貨單及轉帳傳票為證，
      辯稱：99年6月14日中午被告陳長義人在宜蘭縣礁溪鄉四
      城地區云云。惟查，證人簡宏奇係指證被告陳長義係於99
      年6月14日或15日中午交付100萬元賄款，確切時間不記得
      ，故其所指之中午應非係指確定為14日中午12時，且依證
      人許世華之前揭證言，縱使被告陳長義於前揭工地出料時
      均需在場，惟依前揭出貨單所示，其最後之出料時間為13
      時01分28秒，扣除運送時間由羅晨企業社處所宜蘭市○○
      ○路127號至宜蘭縣礁溪鄉四城之工地距離(二地位置僅處
      於隔壁)，加計被告陳長義於施工後由四城工地駕車返回
      宜蘭縣五結鄉二結學進國小地區，地理上之距離尚非絕對
      不能於中午時分稍後返回二結學進國小地區（按四城至二
      結可經由台九省道直接抵達，中間僅隔幅員不大之宜蘭市
      ），是縱被告陳長義於99年6月14日中午確曾在四城工地
      現場，亦無從排除其於稍後即返二結學進國小地區交付簡
      宏奇賄款之事實，況證人許世華亦僅證稱伊僅在中午前後
      與被告陳長義碰面約半個小時，是證人許世華前揭證言及
      辯護人所提之送貨單及轉帳傳票，均尚難執為被告陳長義
      有利之證明。
    2.證人林鉦淯於本院審理中雖證稱：陳長義約伊於99年6月1
      5日到他的辦公室討論以後選舉的事情，伊辦公室距離他
      那邊很近，大約是9時30分到陳長義那邊。當天也有很多
      人到陳長義那邊道賀，當天中午伊有在那邊用餐，用餐後
      伊才離開，正確離開時間伊不記得了，期間陳長義有打電
      話與簡宏奇聯絡，簡宏奇大約中午用餐的時候到，他有進
      來辦公室，正確時間伊不記得，簡宏奇大約在陳長義辦公
      室待約十幾分鐘，印象中在這十幾分鐘，陳長義應該沒有
      交給簡宏奇什麼東西或壹包東西，從9點30分到用過中餐
      伊都在陳長義辦公室，這段時間伊看到的情況陳長義都有
      在辦公室，期間伊有去上廁所，伊就不敢講等語。惟查證
      人林鉦淯復另證稱：從陳長義的辦公室到學進國小的側門
      走路的話大約要十多分鐘，開車如果不用等紅燈的話大約
      三、五分鐘就可以到，陳長義辦公室地點在二結舊街路那
      邊，距離他的競選總部約七、八百公尺，二個地方是在同
      一條路上，學進國小剛好是在辦公室與競選總部中間，99
      年6月15日早上九點多就去陳長義辦公室，一直到中午一
      點多用完中餐後離開，這中間伊並沒有全部都與陳長義在
      一起等語，足徵證人簡宏奇所證稱被告陳長義交付其賄款
      100萬元之地點為學進國小附近，距離陳長義之辦公室或
      競選總部均甚近，且證人林鉦淯復無法證明被告陳長義完
      全未離開其辦公室，是證人林鉦淯前開證詞，亦難據為被
      告陳長義有利之證明。至另證人余明煌於本院證稱：選後
      過了幾天伊有去道賀，當天伊去陳長義那邊道賀時，有遇
      到林鉦淯伊停留時間不久，中午用餐前就離開，伊要買便
      當給工人等語，僅證明證林鉦淯與余明煌有在陳長義那邊
      碰面，惟證人中午以前即離開，尚無法作為被告陳長義之
      有利證明。
    3.證人楊林甄於本院審理中雖證稱：伊在陳長義的公司擔任
      負責工地的聯繫，有時候帶客人看我們的房子就是負責銷
      售，99年6月15日星期二，當天伊有上班，當天伊幾乎都
      待在辦公室，一直到下午將近四點，當天伊去辦公室的時
      候陳長義已經到了，伊在辦公室的期間，陳長義都在辦公
      室，簡宏奇大約是中午12點多到公司的伊沒有印象簡宏奇
      到辦公室，陳長義有無交給他什麼東西，亦沒有看到簡宏
      奇到辦公室時手上有無攜帶東西等語。惟證人楊林甄復證
      稱：99年6月15日一整天，伊沒有辦法確定陳長義當天有
      沒有離開伊的視線，伊沒有印象確定他那天有無出去，當
      天陳長義有沒有出去伊不知道，伊當天中午有離開辦公室
      出去購買便當，購買便當這段期間，伊沒有與陳長義在一
      起，從公司辦公室到學進國小步行大約十分鐘，但伊沒有
      去過伊不知道，辦公室位置距離競選總部位置走路要十分
      鐘，應該不用到四百公尺的操場二圈，所以應該不用到八
      百公尺，但是伊沒有詳細的精算過，學進國小是在辦公室
      與競選總部的中間，伊於99年6月15日當天上班的時候，
      從早上到下班除了中間出去購買便當之外，陳長義有沒有
      出去，伊沒有印象等語，是即便陳長義與簡宏奇於99年6
      月15日當日有在辦公室見面，亦無法證明二人當日確未在
      學進國小附近見面，證人楊林甄所為前開證詞亦無法據為
      被告陳長義有利之證明。
    4.證人簡玉華於本院審理中雖證稱：伊是任職於陳長義的公
      司擔任會計，伊於99年6月15日在辦公室的期間，陳長義
      也都在辦公室，陳長義於99年6月15日是早上九點多到辦
      公室，一直到下午三、四點出去，99年6月15日有看到簡
      宏奇，大約是中午吃完飯之後看到他的，簡宏奇在辦公室
      期間，伊沒有看到陳長義交給簡宏奇什麼，亦未看到簡宏
      奇來辦公室時，有攜帶牛皮紙袋、背包，99年6月15日陳
      長義一整天，除了伊去洗手間外，陳長義都與伊待在同一
      個辦公室，沒有離開伊的視線等語。惟證人簡玉華復另證
      稱：99年6月15日陳長義有無離開辦公室到競選總部看選
      舉的盆栽義賣伊並不知道，因為伊看到的時候他都在辦公
      室，陳長義辦公室距離競選總部約一公里，走路約十幾分
      鐘，學進國小是在競選總部與辦公室中間等語，顯見證人
      簡玉華亦僅於其有看到被告陳長義在辦公室時知道陳長義
      在辦公室，至於期間被告陳長義有無外出，伊並不能確定
      ，且學進國小距被告陳長義之辦公室距離甚近，若老闆被
      告陳長義短時間外出，為證人簡玉華所不知，亦屬常理，
      是證人簡玉華於本院之前開證詞，亦難執為被告陳長義有
      利之證明。
(五)綜上所述之外，並有林錫金(0000-000-000)之通聯紀錄通聯
    基地台地址查詢1份(參見99選他128號卷第144頁)、宜蘭縣
    選舉委員會宜選一字第0990650260號公告(參見99選他128號
    卷第6-11頁)、陳木桂提供之相關收據及證明文件影本共15
    紙(參見99選偵57號卷第66-73頁)、陳木桂交付予林朝旺現
    金之照片影本一份(參見99選他128號第26頁)等附卷可資佐
    證。被告林富美、陳長義、賴懷仁前揭共同期約交付賄賂犯
    行，被告陳錦池、林錫金、林政宗期約賄賂犯行，被告陳木
    桂、簡宏奇期約收受賄賂犯行，應均堪予認定。
三、
(一)按公職人員選舉罷免法之賄選罪係以對於有投票權之人，行
    求期約或交付賄賂或其他不正利益，而約其不行使投票權或
    為一定之行使為構成要件。亦即須視行為人主觀上是否具有
    行賄之犯意，而約使有投票權人為投票權一定之行使或不行
    使；客觀上行為人所行求期約或交付之賄賂或不正利益是否
    可認係約使投票權人為投票權之一定行使或不行使之對價；
    以及所行求、期約、交付之對象是否為有投票權人而定。上
    開對價關係，在於行賄者之一方，係認知其所行求、期約或
    交付之意思表示，乃為約使有投票權人為投票權一定之行使
    或不行使；在受賄者之一方，亦應認知行賄者對其所行求、
    期約或交付之意思表示，乃為約使其為投票權一定之行使或
    不行使。且對有投票權人交付之財物或不正利益，並不以金
    錢之多寡為絕對標準，而應綜合社會價值觀念、授受雙方之
    認知及其他客觀情事而為判斷（最高法院92年臺上字第893
    號判例要旨參照）。茲查，被告賴懷仁、林富美、陳長義就
    宜蘭縣五結鄉民代表會主席及副主席之選舉，對於有投票權
    之被告陳木桂、簡宏奇、陳錦池、林錫金及林政宗，以如支
    持被告林富美參選主席、被告陳長義參選副主席，將各交付
    100萬元，而行求期約使被告陳木桂、簡宏奇、陳錦池、林
    錫金及林政宗為投票權之一定行使，並進而陸續交付賄賂各
    100萬元予陳木桂及簡宏奇，其行求期約及交付之賄賂，顯
    具有對價關係，且被告賴懷仁、林富美、陳長義在主觀上顯
    具有行賄之犯意，而約使有投票權之被告陳木桂、簡宏奇、
    陳錦池、林錫金及林政宗為投票權一定之行使，而被告陳木
    桂、簡宏奇、陳錦池、林錫金及林政宗等人亦均知悉被告賴
    懷仁、林富美、陳長義行求期約及交付之100萬元，係為尋
    求支持被告林富美競選主席、被告陳長義選副主席為投票權
    之一定行使所行求之對價甚明。
(二)核被告林富美、陳長義、賴懷仁所為，均係犯公職人員選舉
    罷免法第100條第1項之對於有投票權人，期約及交付賄賂而
    約其投票權為一定之行使罪。核被告陳木桂、簡宏奇所為，
    均係犯公職人員選舉罷免法第100條第2項之有投票權之人，
    收受賄賂而許以投票權為一定之行使罪。核被告陳錦池、林
    錫金、林政宗所為，係犯公職人員選舉罷免法第100條第2項
    之有投票權之人，期約賄賂而許以投票權為一定之行使罪。
    公訴人認被告陳錦池、林錫金係犯前揭條項之收受賄賂罪，
    惟查被告賴懷仁前往被告陳錦池及林錫金住處準備交付賄賂
    各100萬元，然為被告陳錦池及林錫金所婉拒，業據被告賴
    懷仁供明在卷，已如前述，被告陳錦池及林錫金二人，應均
    僅構成公職人員選舉罷免法第100條第2項之有投票權之人，
    期約賄賂而許以投票權為一定之行使罪，公訴人此部分起訴
    罪名，容有誤會。被告林富美、陳長義、賴懷仁等3人就對
    於有投票權人陳木桂、簡宏奇、陳錦池、林錫金、林政宗，
    期約賄賂而約其投票權為一定行使之犯行，其後更對於陳木
    桂、簡宏奇等有投票權人，交付賄賂而約其投票權為一定行
    使，其期約賄賂為交付之階段行為，不另論罪。另按公職人
    員選舉罷免法第99條第1項之對有投票權人交付賄賂或不正
    利益罪之賄選行為，乃行為人基於使候選人當選之目的，反
    覆向多數人行求、期約或交付賄賂或預備交付賄賂或其他不
    正利益，約定不行使投票權或為投票權一定之行使，是對有
    投票權人交付賄賂或其他不正利益之犯行，於構成要件類型
    上，本質上具有反覆、延續之行為特徵，持續多次對有投票
    權人交付賄賂或其他不正利益為此類犯罪行為之典型或常態
    ，於刑法評價上應屬集合犯，以一罪論處（最高法院96年度
    台上字第1133號著有判決、臺灣高等法院95年5月4日法律座
    談會亦作有決議可資參照），而同法第100條第1項之行賄罪
    ，亦應為相同之解釋，故被告賴懷仁、林富美、陳長義同時
    對有投票權之陳木桂、簡宏奇、陳錦池、林錫金、林政宗等
    人行求期約賄賂或先後對陳木桂、簡宏奇交付賄賂而約其等
    投票權為一定行使之犯行，應僅論以一罪。公訴人認被告林
    富美、陳長義、賴懷仁就上開交付及期約賄賂之犯行係與陳
    木桂、陳錦池、林錫金、簡宏奇、林政宗等人個別達成交付
    及期約賄賂之合意，犯意各別，行為互殊，應予分論併罰，
    亦有誤會。被告林富美、陳長義、賴懷仁等3人就上開犯行
    ，有犯意聯絡及行為分擔，應均論以共同正犯。查被告賴懷
    仁已於偵查中自白前開交付賄賂犯行之事實，應依公職人員
    選舉罷免法第100條第6項後段之規定，減輕其刑。爰審酌選
    舉乃民主政治最重要之表徵，其攸關一國政治良窳甚鉅，被
    告林富美、陳長義及賴懷仁等3人，無視政府大力宣導反賄
    選政策，竟為圖一已政治之目的，違反法紀從事賄選，嚴重
    傷害選舉制度之公平、公正性，破壞民主法治之真諦，及被
    告陳錦池、林錫金、林政宗亦無視法紀，期約賄選，嚴重傷
    害選舉制度及民主法治之犯罪動機、目的、手段、智識程度
    、期約及交付賄賂之人數及賄賂金額非微，對國家社會所生
    之危害，及渠等犯後態度等一切情狀，分別量處如主文所示
    之刑，並分別依公職人員選舉罷免法第113條第3項之規定，
    分別宣告如主文所示之褫奪公權期間。至於被告賴懷仁、林
    富美、陳長義共同預備用以交付被告陳錦池及林錫金之賄賂
    各100萬元，應依公職人員選舉罷免法第100條第4項之規定
    ，不問屬於犯人與否，連帶沒收之。另審酌被告陳木桂、簡
    宏奇於偵查中幡然悔悟，自白前述犯行，並因而查獲候選人
    林富美、陳長義為正犯，爰依公職人員選舉罷免法第100條
    第6項後段之規定免除其刑。至被告陳木桂、簡宏奇所受收
    之賄賂各100萬元，除前揭被告陳木桂轉交林旺朝之50萬元
    已扣案外，其餘被告陳木桂所收受之50萬元及被告簡宏奇所
    收受之100萬元，業均於本院審理程序後分別繳交本院贓物
    庫扣案，有本院扣押物品清單及收據在卷可憑(參見本院卷(
    三)第239、340、243、246頁)，應依同法第100條第5項及刑
    法第39條之規定，分別併予以宣告沒收之。至另扣案被告陳
    長義所有之選舉相關文件26張，尚無證據證明與本件犯罪有
    關，且非違禁物，爰不予宣告沒收，併予敘明。
據上論斷，應依刑事訴訟法第299條第1項，公職人員選舉罷免法
第100條第1項、第2項、第4項、第5項、第6項後段、第113條第3
項，刑法第11條前段、第28條、第37條第2項、第39條，判決如
主文。
本案經檢察官張立言到庭執行職務。
中　　華　　民　　國　 100　　年　　4 　　月　　29　　日
                  刑事第三庭  審判長法  官  黃永勝
                                    法  官  謝佩玲
                                    法  官  陳映佐
以上正本證明與原本無異。
如不服本判決應於收受送達後十日內向本院提出上訴書狀，並應
敘述具體理由；其未敘述上述理由者，應於上訴期間屆滿後二十
日內向本院補提理由書(均須按他造當事人之人數附繕本)「切勿
逕送上級法院」。
                                    書記官　劉晨輝
中　　華　　民　　國　 100　　年　　4 　　月　　29　　日
附錄本案論罪科刑法條全文：
公職人員選舉罷免法第100條
直轄市、縣（市）議會議長、副議長、鄉（鎮、市）民代表會主
席及副主席之選舉，對於有投票權之人，行求期約或交付賄賂或
其他不正利益，而約其不行使投票權或為一定之行使者，處3年
以上10年以下有期徒刑，得併科新臺幣2百萬元以上2千萬元以下
罰金。
前項之選舉，有投票權之人，要求期約或收受賄賂或其他不正利
益，而許以不行使其投票權或為一定之行使者，亦同。
預備犯前2項之罪者，處1年以下有期徒刑。
預備或用以行求期約或交付之賄賂，不問屬於犯人與否，沒收之
。
犯第2項之罪者，所收受之賄賂沒收之。如全部或一部不能沒收
時，追徵其價額。
犯第1項、第2項之罪，於犯罪後六個月內自首者，減輕或免除其
刑；因而查獲候選人為正犯或共犯者，免除其刑。在偵查中自白
者，減輕其刑；因而查獲候選人為正犯或共犯者，減輕或免除其
刑。
公職人員選舉罷免法第113條第3項
犯本章之罪或刑法分則第六章之妨害投票罪，宣告有期徒刑以上
之刑者，並宣告褫奪公權。
